最高法院刑事判決　　　　　　　　　　　　　　　　九十三年度台上字第六六九號
　　上　訴　人
　　即 自訴 人　蔡啟村
　　被　　　告　甲○○
　　　　　　　　乙○○
右上訴人因自訴被告等業務過失致人於死案件，不服台灣高等法院高雄分院中華民國
九十年七月十七日第二審判決（九十年度上訴字第七七九號，自訴案號：台灣高雄地
方法院八十九年度自字第五五一號），提起上訴，本院判決如左：
    主  文
原判決撤銷，發回台灣高等法院高雄分院。
    理  由
本件原判決以上訴人即自訴人蔡啟村於第一審自訴意旨略稱：被告甲○○係高雄縣路
竹鄉私立永新老人養護中心之負責人，被告乙○○係該中心之護理師。上訴人之母蔡
林梅貴於民國八十七年十二月三十一日，前往上開老人養護中心安養，委託該中心照
護。詎被告甲○○、乙○○竟疏於照顧，於八十八年四月六日下午，任令蔡林梅貴食
用黏稠性之食物紅龜粿，致蔡林梅貴因被紅龜粿噎住喉嚨窒息死亡等情。因認被告甲
○○、乙○○均涉有刑法第二百七十六條第二項之業務過失致人於死罪嫌云云。經審
理結果，認不能證明被告等犯罪，因而維持第一審諭知被告等均無罪之判決，駁回上
訴人在第二審之上訴，固非無見。
惟按：客觀上為法院認定事實及適用法律基礎之證據，雖已調查而其內容尚未明瞭者
，即與未經調查無異，如遽行判決，仍屬應於審判期日調查之證據未予調查，依刑事
訴訟法第三百七十九條第十款之規定，其判決當然為違背法令。原判決以「自訴人蔡
啟村之母蔡林梅貴會講話，手可以動，一隻手的靈活度還可以，也會自己拿桌上的東
西來吃，其手到達的地方他都可以拿來吃，而紅龜粿非違禁品，且係自訴人之母蔡林
梅貴自行伸手向另安養老人王洪毛拿來食用，被告乙○○發覺有異後，已緊急用抽痰
機等設備、方法急救處理，並通知合約之醫師到場，雖無法在短短之三至五分鐘之內
做有效之急救，惟被告乙○○並非醫師，而係養護人員，應已盡力，自難謂被告甲○
○、乙○○有何過失」等由，資為有利於被告等二人之論據（見原判決第六頁）。然
查：(一)、上訴人雖於原審陳稱：「我母親是重度肢障，他不會自己走路，走路要人扶
，會吃東西，會講話，手可以動，一隻手的靈活度還可以，他也會自己拿桌上的東西
來吃，他的手到達的地方他都可以拿來吃」等語（見原審卷第七十六至七十七頁），
然其另又指稱：其母因重度肢障，無法自理生活，始委託被告等之安養中心照顧等詞
（見原審卷第三十五至三十六頁）。是被害人蔡林梅貴雖能自行進食，然其是否因身
體重度殘障而影響吞嚥功能？飲食之種類有無限制之必要？紅龜粿等黏滑且不易咀嚼
之食品，是否在限制其自行食用之列？被告等係從事老人養護業務之人，有無防止受
其照護之重度殘障之老人蔡林梅貴自行食用紅龜粿之注意義務？凡此因攸關被告等應
否擔負業務過失之刑責，既仍有疑義而欠明瞭，自有釐清究明之必要。原審未予詳察
審認，遽行判決，難謂適法。(二)、被告乙○○於發覺蔡林梅貴因食物哽噎致出現異狀
後，已緊急以抽痰機等設備、方法急救處理，並通知合約之醫師到場等情，縱然屬實
，惟乙○○係上開老人養護中心之護理師（見影印相驗卷所附高雄縣政府函及護理師
證書等影本），其所採取之急救方式，是否適當並符合老人養護中心專業護理師應為
之救護措施？如屬否定，其不當之處置與蔡林梅貴之死亡，其間有無因果關係等重要
之事實，原判決亦未加以調查說明，率為有利於被告等之論斷，併有調查職責未盡及
判決理由不備之違誤。上訴意旨執以指摘，非無理由，應認原判決有撤銷發回之原因
。
據上論結，應依刑事訴訟法第三百九十七條、第四百零一條，判決如主文。
中　　　華　　　民　　　國　　九十三　　年　　　二　　　月　　 十八 　　日
                              最高法院刑事第九庭
                                  審判長法官  林　增　福
                                        法官  邵　燕　玲
                                        法官  陳　世　雄
                                        法官  惠　光　霞
                                        法官  池　啟　明
      右正本證明與原本無異
                                              書  記  官
中　　　華　　　民　　　國　　九十三　　年　　　二　　　月　　二十三　　日
                                                                        Ｑ
